ACORDAO-COMPLETO-2567088

ACÓRDÃO 3147/2023 ATA 11/2023 - SEGUNDA CÂMARA

VISTOS, relatados e discutidos estes autos de processo de pensão civil instituídas por ex-servidores do Departamento de Polícia Federal,
ACORDAM os Ministros do Tribunal de Contas da União, reunidos em sessão da Segunda Câmara, diante das razões expostas pelo relator e com fundamento nos artigos 1º, inciso V; e 39, inciso II, da Lei 8.443/92, c/c os artigos 1º, inciso VIII; 143, inciso II; e 259, inciso II, do Regimento Interno, em:
9.1. considerar legais os atos de pensão civil instituídas por Manoel das Mercês Santos Filho, Marcelo Alves de Menezes, Marcela de Souza Paiva de Paula Araújo e Adriano Campelo da Silva, concedendo-lhes registro;
9.2. sobrestar a análise do ato instituído por José Nazareno Lima Rosa até a apreciação de mérito da ADI 5.039/RO e do RE 1.162.672/SP, ambos em análise pelo Supremo Tribunal Federal, conforme procedimento fixado pelo Acórdão 1411/2021-TCU-Plenário (rel. Min. Benjamin Zymler) ; e
9.3. dar ciência desta deliberação aos interessados e ao Departamento de Polícia Federal.

Análise de atos de concessão de pensão civil.

Segunda Câmara

Departamento de Polícia Federal.

3. Interessados: Alessandra Lima Gaio (XXX.101.562-XX); Ana Carla Machado de Andrade (XXX.082.902-XX); Joao Luca Paiva de Paula Araújo (XXX.435.201-XX); Marcelo Pinto Pulcherio Alves de Menezes (XXX.197.607-XX); Marcelo de Paula Araújo (XXX.268.311-XX); Maria Clara Paiva de Paula Araújo (XXX.521.171-XX); Maria de Jesus Carvalho (XXX.066.713-XX); Rodrigo Andrade Santos (XXX.744.932-XX).

13.1. Ministros presentes: Aroldo Cedraz (na Presidência), Augusto Nardes (Relator) e Antonio Anastasia.
13.2. Ministro-Substituto convocado: Weder de Oliveira.

AUGUSTO NARDES

Transcrevo como parte integrante deste relatório, a instrução elaborada no âmbito da Secretaria de Fiscalização de Integridade de Atos e Pagamentos de Pessoal e de Benefícios Sociais (Sefip) , e cujo encaminhamento teve a anuência do dirigente daquela unidade técnica (peças 9 e 10) :
	"INTRODUÇÃO
Trata-se de atos de pensão civil, submetidos, para fins de registro, à apreciação do Tribunal de Contas da União (TCU) , de acordo com o art. 71, inciso III, da Constituição Federal.  Os atos foram cadastrados e disponibilizados ao TCU por intermédio do Sistema e-Pessoal, na forma do art. 2º e 4º da Instrução Normativa TCU 78/2018.
Os atos desse processo pertencem às seguintes unidades:
Unidade emissora: Departamento de Polícia Federal.
Unidade cadastradora:  Departamento de Polícia Federal.
Subunidade cadastradora: COORDENAÇÃO DE RECURSOS HUMANOS.
	EXAME TÉCNICO
	Procedimentos aplicados
Os procedimentos para exame, apreciação e registro de atos de pessoal encontram-se estabelecidos na Instrução Normativa TCU 78/2018 e na Resolução TCU 206/2007. Essas normas dispõem que os atos de pessoal disponibilizados por meio do e-Pessoal devem ser submetidos previamente a críticas automatizadas, com base em parâmetros predefinidos.
As críticas das informações cadastradas na etapa de coleta do ato foram elaboradas e validadas levando-se em conta as peculiaridades de cada ato. Os itens verificados nessa etapa são inerentes a dados cadastrais, fundamentos legais, mapa de tempo, ficha financeira, assim como eventuais ocorrências de acumulação. Trata-se de verificações abrangentes, minuciosas e precisas e sem a necessidade de ação humana e, portanto, menos suscetível a falhas. As críticas aplicadas estão discriminadas no sistema, no Menu e-Pessoal, opção "Crítica", que podem ser acessadas mediante concessão de perfil específico a servidores do TCU responsáveis pela análise.
Além das críticas automatizadas, há verificação humana adicional no caso de haver alertas do sistema ou informações não formatadas, como esclarecimentos do gestor ou do controle interno.  
As críticas também consideram os registros do Sistema Integrado de Administração de Recursos Humanos (Siape) . O Siape disponibiliza informações atualizadas sobre as parcelas que integram os proventos, diferentemente, portanto, do e-Pessoal, que informa as parcelas no momento do registro do ato. 
Essa confrontação com o Siape fornece uma visão atual e verdadeira da situação, o que permite descaracterizar irregularidades e inconsistências que, embora constantes do e-Pessoal, já foram corrigidas.
As verificações detectadas nos atos encontram-se discriminadas na aba de pendências de cada ato no sistema e-Pessoal, bem como nos espelhos dos atos contemplados por esta instrução.
	Exame das Constatações
Ato: 38279/2021 - Inicial - Interessado (a) : ADRIANO CAMPELO DA SILVA - CPF: XXX.202.822-XX
Beneficiário: ALESSANDRA LIMA GAIO - CPF: XXX.101.562-XX - Cônjuge
Parecer do Controle Interno: considerar o ato Legal.
Por intermédio de análises realizadas por esta Unidade Técnica no presente ato, não se constatou irregularidade que obste a chancela pela legalidade.
Encaminhamento do ato: 
Considerar LEGAL e conceder registro do ato de ADRIANO CAMPELO DA SILVA.  
Ato: 53213/2021 - Inicial - Interessado (a) : JOSE NAZARENO LIMA ROSA - CPF: XXX.156.443-XX
Beneficiário: MARIA DE JESUS CARVALHO - CPF: XXX.066.713-XX - Companheiro (a) 
Parecer do Controle Interno: considerar o ato Legal.
Por intermédio de análises realizadas por esta Unidade Técnica no presente ato, não se constatou irregularidade que obste a chancela pela legalidade.
Encaminhamento do ato: 
Considerar LEGAL e conceder registro do ato de JOSE NAZARENO LIMA ROSA.  
Ato: 79793/2021 - Inicial - Interessado (a) : MANOEL DAS MERCES SANTOS FILHO - CPF: XXX.763.662-XX
Beneficiários: RODRIGO ANDRADE SANTOS - CPF: XXX.744.932-XX - Filho (a) e ANA CARLA MACHADO DE ANDRADE - CPF: XXX.082.902-XX - Cônjuge
Parecer do Controle Interno: considerar o ato Legal.
Por intermédio de análises realizadas por esta Unidade Técnica no presente ato, não se constatou irregularidade que obste a chancela pela legalidade.
Encaminhamento do ato: 
Considerar LEGAL e conceder registro do ato de MANOEL DAS MERCES SANTOS FILHO.  
Ato: 101332/2021 - Inicial - Interessado (a) : MARCELA DE SOUZA PAIVA DE PAULA ARAUJO - CPF: XXX.736.461-XX
Beneficiários: MARIA CLARA PAIVA DE PAULA ARAUJO - CPF: XXX.521.171-XX - Filho (a) ; MARCELO DE PAULA ARAUJO - CPF: XXX.268.311-XX - Cônjuge e JOAO LUCA PAIVA DE PAULA ARAUJO - CPF: XXX.435.201-XX - Filho (a) 
Parecer do Controle Interno: considerar o ato Legal.
Por intermédio de análises realizadas por esta Unidade Técnica no presente ato, não se constatou irregularidade que obste a chancela pela legalidade.
Encaminhamento do ato: 
Considerar LEGAL e conceder registro do ato de MARCELA DE SOUZA PAIVA DE PAULA ARAUJO.  
Ato: 127848/2021 - Inicial - Interessado (a) : MARCELO ALVES DE MENEZES - CPF: XXX.411.897-XX
Beneficiário: MARCELO PINTO PULCHERIO ALVES DE MENEZES - CPF: XXX.197.607-XX - Filho (a) 
Parecer do Controle Interno: considerar o ato Legal.
Por intermédio de análises realizadas por esta Unidade Técnica no presente ato, não se constatou irregularidade que obste a chancela pela legalidade.
Encaminhamento do ato: 
Considerar LEGAL e conceder registro do ato de MARCELO ALVES DE MENEZES.  
	CONCLUSÃO
A abrangência e a profundidade das verificações levadas a efeito fundamentam convicção de que os atos 79793/2021, 127848/2021, 101332/2021, 38279/2021 e 53213/2021 podem ser apreciados pela legalidade, em razão de não terem sido encontradas irregularidades nos atos, de acordo com o item Exame das Constatações desta instrução.
	PROPOSTA DE ENCAMINHAMENTO
Ante o exposto, com fundamento no art. 71, inciso III, da Constituição Federal, no art. 1º, inciso V, e art. 39, incisos I e II, da Lei 8.443/1992, no art. 260 do Regimento Interno do Tribunal de Contas da União, propõe-se: 
Considerar LEGAIS e conceder o registro dos atos de Pensão civil 79793/2021 - Inicial, 127848/2021 - Inicial, 101332/2021 - Inicial, 38279/2021 - Inicial e 53213/2021 - Inicial de MANOEL DAS MERCES SANTOS FILHO, MARCELO ALVES DE MENEZES, MARCELA DE SOUZA PAIVA DE PAULA ARAUJO, ADRIANO CAMPELO DA SILVA e JOSE NAZARENO LIMA ROSA, respectivamente, do quadro de pessoal do órgão/entidade Departamento de Polícia Federal."
2.	O representante do Ministério Público junto ao TCU (MPTCU) discordou parcialmente do encaminhamento proposta pela Sefip, conforme parecer de peça 11, transcrito a seguir:
	"Trata-se de processo consolidado com cinco atos de pensão civil emitidos pelo Departamento de Polícia Federal (peças 3-7) .
	2.	Após análise das concessões, a Sefip propôs, em pareceres uniformes, a legalidade e registro dos atos (peças 9-10) .
	3.	Desde logo, este representante do Ministério Público junto ao Tribunal de Contas da União anui à proposta da unidade técnica, exceto em relação ao ato de pensão civil instituída por José Nazareno Lima Rosa (peça 4) , que era ocupante do cargo de escrivão de Polícia Federal e foi aposentado com fundamento no art. 1º, inciso II, da Lei Complementar (LC) 51/1985, pelos motivos a seguir expostos.
	4.	Ao apreciar o processo TC Processo 023.224/2020-7, que trata da análise de atos de aposentadoria de ex-policiais rodoviários federais, com fundamento na LC 51/1985, o Plenário do Tribunal proferiu o Acórdão 1.411/2021, o qual, entre outras deliberações, determinou à Sefip que sobrestasse a análise de todos os atos de aposentadoria e pensões de integrantes da carreira policial até que haja o desfecho definitivo do referido processo, in verbis (grifos inseridos) :
ACORDAM os Ministros do Tribunal de Contas da União, reunidos em sessão do Plenário, diante das razões expostas pelo Relator, com fundamento no art. 71, inciso III, da Constituição Federal e nos arts. 1º, inciso V, 39, inciso II, e 45 da Lei 8.443/1992, em:
9.1. sobrestar a apreciação do presente processo, até que o Supremo Tribunal Federal conclua os julgamentos da ADI 5.039/RO e do RE 1.162.672/SP, determinando-se à Sefip que acompanhe o andamento de ambos os processos;
9.2. determinar à Sefip que sobreste a análise de todos os atos de aposentadoria emitidos em favor de integrantes da carreira policial e que se encontram submetidos à apreciação deste Tribunal, assim como as pensões deles decorrentes, até que haja o desfecho definitivo do presente processo;
9.3. diante da manutenção do quadro decisório no âmbito do Supremo Tribunal Federal, autorizar o relator do presente processo, de ofício ou a pedido de qualquer Ministro, a dar prosseguimento ao feito, haja vista que, à luz do entendimento recentemente adotado nos autos do RE 636.553, o sobrestamento do processo de forma indefinida poderá ensejar o registro tácito dos atos de concessão encaminhados a este Tribunal, assim como a impossibilidade de se lhes promover a revisão de ofício; e
9.4. encaminhar cópia do inteiro teor da presente deliberação ao relator do RE 1.162.672/SP, Ministro Dias Toffoli, ao órgão jurisdicionado, ao Ministério da Justiça e Segurança Pública, à Secretaria Especial de Previdência e Trabalho do Ministério da Economia e à Advocacia-Geral da União.
	5.	Assim, considerando que ainda não houve o desfecho do citado processo, opinamos pelo sobrestamento da análise do ato à peça 4, tendo em vista que trata de pensão civil instituída por ex-integrante da carreira policial aposentado com fundamento na LC 51/1985.
	6.	Essa providência foi adotada pela Primeira Câmara do Tribunal, no âmbito do TC Processo 020.702/2021-3, Acórdão 18.682/2021, ao apreciar situação semelhante à destes autos."
	
É o Relatório.

não há.

Procurador Rodrigo Medeiros de Lima.

PESSOAL. PENSÃO CIVIL. CARREIRA POLICIAL FEDERAL. SOBRESTAMENTO DA ANÁLISE DE UM ATO, QUE TRATA DE INSTITUIDORES EX-INTEGRANTES DA CARREIRA POLICIAL, COM FUNDAMENTO NA LC 51/1985. LEGALIDADE DOS DEMAIS ATOS. DETERMINAÇÕES.

PENSÃO CIVIL (PCIV)

Unidade de Auditoria Especializada em Pessoal (AudPessoal).

Tratam os autos de atos de concessão de pensão civil instituídos por ex-servidores do Departamento de Polícia Federal.
2.	A então Secretaria de Fiscalização de Integridade de Atos e Pagamentos de Pessoal e de Benefícios Sociais (Sefip) concluiu pela legalidade dos atos.
3.	O Ministério Público junto a este Tribunal (MPTCU) , no entanto, propôs o sobrestamento da análise do ato instituído por José Nazareno Lima Rosa, visto que o Plenário do Tribunal proferiu o Acórdão 1.411/2021, em que determinou à Sefip sobrestar a análise de todos os atos de aposentadorias e pensões de integrantes da carreira policial até que o Supremo Tribunal Federal conclua os julgamentos da ADI 5.039/RO, que impugnou lei estadual que conferiu paridade a aposentadoria especial de policial sem previsão expressa nas Emendas Constitucionais n.ºs 41/2003 e 47/2005, o que, em tese, também atingiria a Lei Complementar n.º 51/1985, e do RE 1.162.672/SP.
4.	Com as devidas escusas à Sefip, manifesto minha concordância com o encaminhamento proposto pelo MPTCU e adoto seus fundamentos como razões de decidir.
5.	De fato, é devida a proposta de sobrestamento da análise do ato à peça 4, por estar abrangido pela determinação do referido acórdão, tendo em vista que trata de pensão civil instituída por ex-integrante da carreira policial, com fundamento na LC 51/1985.
6.	Por fim, considero legais os atos instituídos por Manoel das Mercês Santos Filho, Marcelo Alves de Menezes, Marcela de Souza Paiva de Paula Araújo e Adriano Campelo da Silva, ante a ausência de irregularidades.
	Ante o exposto voto pela adoção da minuta de acórdão que submeto à apreciação.
TCU, Sala das Sessões, em 25 de abril de 2023.
Ministro JOÃO AUGUSTO RIBEIRO NARDES
Relator